【裁判字號】    97,家訴,20
【裁判日期】    971006
【裁判案由】    給付扶養費
【裁判全文】
臺灣板橋地方法院民事判決              97年度家訴字第20號
原      告  乙○○
訴訟代理人  黃顯凱律師
被      告  甲○○
上列當事人間請求給付扶養費事件，於民國97年9 月19日經言詞
辯論終結，本院判決如下：
    主    文
被告應自民國九十七年一月一日起至原告死亡時為止，按月給付
原告扶養費新台幣壹萬肆仟元。
訴訟費用由被告負擔。
本判決第一項所示之扶養費，關於訴訟中履行期已到部分，得假
執行；另關於履行期未到部分，於各該給付期屆至時，各得假執
行。
    事    實
甲、原告方面：
一、聲明：如主文所示。
二、陳述：
(一)原告為民國19年10月17日出生，現年77歲，育有一名女兒即
    被告。於73年6 月12日，被告與日本人鈴木格結婚，育有二
    名女兒，該二名女兒現均已成年。惟於該二名女兒年幼時，
    被告尚將彼二人交由原告照料，六年後，被告以孩子上學為
    由，自原告處帶離，自此毫無音訊。
(二)如今原告年邁，無謀生能力，名下無財產及所得，雖然領有
    政府低收入補助金每月新台幣（下同）6,000 元，但扣除房
    租每月3,350 元，加上水電費、瓦斯費等開銷，根本入不敷
    出，不能維持生活，尚須向朋友借貸度日。於96年11月1 日
    ，原告曾寄發存證信函，要求被告給付扶養費用，但未獲被
    告回應。
(三)依照台北市95年度每人每月消費性支出標準，其金額為23,
    586 元，原告年逾70歲，食衣住行等生活開銷雖較一般青壯
    年為低，但醫療費用隨著年齡增長，較一般人高，加上物價
    指數年年上漲，原告所居住之台北市萬華區雖屬老舊社區，
    但生活開銷並不比其他台北市地區低，經計算結果，原告每
    月所需費用仍需20,000元，扣除低收入戶補助每月6,000 元
    後，被告每月仍應負擔原告之扶養費用為14,000元。
(四)按兩造為直系血親之關係，依民法第1114條第1 款之規定，
    直系血親相互間互負扶養之義務，原告既無謀生能力，且不
    能維持生活，被告自應負起扶養之義務。綜上所述，被告每
    月應負擔原告之扶養費用為14,000元。為此，依上開扶養費
    請求權之法律關係提起本訴，求為如聲明所示之判決。
三、證據：提出戶籍謄本2 件、綜合所得稅各類所得資料清單1
    件、財產歸屬資料清單1 件、存證信函暨回執影本各1 件、
    台北市低受入戶卡影本1 件、平均每人月消費支出統計表1
    件為證。
乙、被告方面：
    被告經合法通知，未於言詞辯論期日到場，亦未提出任何書
    狀否認或爭執原告之主張。
丙、本院依職權調閱被告之稅務電子閘門財產所得調件明細表，
    以及向內政部入出國及移民署函調被告入出境資料。
    理    由
一、本件被告經合法通知，未於言詞辯論期日到場，核無民事訴
    訟法第386 條各款所列情形之一，爰依原告之聲請，由其一
    造辯論而為判決。
二、原告主張其為19年10月17日出生，為被告之母親，原告為被
    告之直系血親尊親屬之事實，業據原告提出原告、被告之戶
    籍謄本2 件為證，堪信為真實。
三、按直系血親相互間互負扶養之義務，受扶養權利者，以不能
    維持生活而無謀生能力者為限，民法第1114條第1 款、第11
    17條第1 項分別定有明文。關於扶養義務之成立，依民法第
    1117條規定「受扶養權利者，以不能維持生活而無謀生能力
    者為限。前項無謀生能力之限制，於直系血親尊親屬不適用
    之。」是依此規定，扶養義務之成立，必須扶養權利人有受
    扶養之需要，扶養義務人有扶養之可能。故於一般情形須具
    備二要件：(一)「扶養權利人應不能維持生活而無謀生能力」
    ，所謂不能維持生活，係指不能以自己之財產及勞力所得以
    維持自己之生活而言。所謂無謀生能力，包括無工作能力，
    或雖有工作能力而不能期待其工作（如因病不能工作、因照
    顧幼兒而無法工作等），或因經濟不景氣而不能覓得職業等
    情形而言；又所謂謀生能力並不專指無工作能力者而言，雖
    有工作能力而不能期待其工作，或因社會經濟情形失業，雖
    已盡相當之能事，仍不能覓得職業者，亦非無受扶養之權利
    ，至扶養權利人對於其不能維持生活而無謀生能力之原因是
    否有過失，則可不問。(二)「扶養義務人應有扶養能力」，關
    於扶養義務人之扶養能力，依民法第1118條規定「因負擔扶
    養義務而不能維持自己生活者，免除其義務。但受扶權利者
    為直系血親尊親屬或配偶時，減輕其義務。」所謂有扶養能
    力，係指負扶養義務後仍可維持自己之原有相當之生活而言
    ，即負扶養義務後，生活雖非毫無減縮，但不應因而發生重
    大惡化。本件原告既為被告之直系血親尊親屬，復無謀生能
    力，倘其確有不能維持生活之情事，依上開規定，被告對原
    告仍負有扶養之義務。
四、關於原告是否能維持生活乙節：
    原告主張其現年77歲，年邁而無謀生能力，名下除一筆多年
    前購買中鋼股票於95年間尚分配之股利19元外，無其他財產
    及所得，每月領有政府低收入補助金6,000 元，但扣除房租
    每月3,350 元，加上水電費、瓦斯費等開銷，根本入不敷出
    ，不能維持生活，尚須向朋友借貸度日，於96年11月1 日，
    原告曾寄發存證信函，要求被告給付扶養費用，但未獲被告
    回應，致原告仍不能維持生活之事實，業據原告提出綜合所
    得稅各類所得資料清單1 件、財產歸屬資料清單1 件、存證
    信函暨回執影本各1 件、台北市低受入戶卡影本1 件為證，
    自應認原告之主張為真實。準此，原告顯無謀生能力，亦不
    能維持生活，而被告自始終未給付原告扶養費。
五、依民事訴訟法第246 條之規定，請求將來給付之訴，以有預
    為請求之必要者為限，得提起之。本件原告主張其不能維持
    生活，被告長期未給付扶養費予原告之事實，已如上述，足
    見被告就未來應給付原告之扶養費顯有到期不履行之虞，原
    告自得提起將來給付之訴。是原告本於民法上扶養費請求權
    之法律關係，併請求被告給付未來之扶養費，自屬有據。
六、關於被告是否有扶養能力乙節：
    原告主張被告有扶養原告之能力等情，未據被告到庭予以爭
    執，另經本院依職權調閱稅務電子閘門財產所得調件明細表
    ，雖查無96年度被告之所得、財產資料，此有該財產所得明
    細表在卷可參，然參酌被告為47年6 月5 日出生，有上開戶
    籍謄本可參，彼正值壯年，衡情自有相當之扶養能力，自堪
    信原告之此部分主張為真實。揆諸上開說明，被告對於原告
    負有扶養義務，原告對被告具有扶養請求權。是原告本於民
    法上扶養費請求權之法律關係，請求被告給付扶養費，自屬
    有據。
七、關於被告扶養之程度及扶養費數額之酌定乙節：
    按扶養之程度，應按受扶養權利者之需要，與負扶養義務者
    之經濟能力及身分定之；負扶養義務者有數人，而其親等同
    一時，應各依其經濟能力分擔義務，民法第1119條、第1115
    條第3 項分別定有明文。所謂需要，應係指一個人生活之全
    部需求而言，舉凡衣食住行之費用、醫療費用、休閒娛樂費
    等，均包括在內。是關於扶養之程度，一般而言，應依扶養
    需要與扶養能力之相對均衡而定，需要少而能力多時，應按
    需要之程度而定，需要多而能力少時，應依能力之程度而定
    。次按扶養程度又分生活保持義務及生活扶助義務，生活保
    持義務，為父母子女、夫妻間之扶養義務，此義務維父母子
    女或夫妻身分關係之本質的要素之一，保持對方即係保持自
    己，而生活扶助義務，例如兄弟姐妹間之扶養義務，此義務
    係為偶然之例外現象，為親屬之補助的要素之一，須因一方
    有特殊情形不能維持生活者，他方始負扶助之義務。亦即，
    子女對於父母之扶養義務，既係生活保持義務，自無須斟酌
    扶養義務者之給付能力，身為扶養義務者之子女雖無餘力，
    亦須犧牲自己而扶養父母。是本件原告請求被告扶養，其扶
    養之程度，應按受扶養權利者即原告之需要，與負扶養義務
    者即被告與原告之其他扶養義務者之經濟能力及身分而為適
    當之酌定。以下逐項予以審酌：
(一)扶養費乃維持受扶養權利人生活所需之費用，其費用之需求
    係陸續發生，故應以分期給付為原則，而本件亦無其他特別
    情事足資證明有命扶養義務人一次給付之必要，是原告請求
    被告給付自97年1 月1 日起至原告死亡時為止之扶養費，即
    屬有理，先予敘明。
(二)關於被告之經濟能力、身分及扶養程度：
    被告為國中畢業，長年居住在日本等情，業據原告陳述在卷
    ，未據被告到庭予以爭執，參酌被告正值壯年，體力精神尚
    佳，堪信被告有相當之經濟能力，可負擔相當之扶養費。退
    步言之，縱認被告之經濟能力稍弱，然按其對原告所負者為
    生活保持義務，核其性質，應無須斟酌供給者之給付能力。
    亦即，該被告雖無餘力，亦須犧牲自己而扶養他人，為求父
    親即原告生活得以安穩，揆諸上開說明，自得要求該被告犧
    牲自己身分相當之生活，以扶養原告，故被告縱能力有限，
    仍須負給付較低比例扶養費之義務，始稱公允。
(三)扶養費數額之酌定：
    參酌中華民國臺灣地區95年家庭收支調查報告，臺灣地區台
    北市95年度平均每人每月最終消費支出為23,586元等情，再
    綜衡原告之需要、兩造之經濟能力及身分，依目前社會經濟
    狀況與一般國民生活水準，原告主張其每月所需費用仍需20
    ,000 元 ，核屬適當。準此，扣除原告每月6, 000元之低受
    入戶補助，應獲給付之扶養費為14,000元。是原告每月所需
    維持生活之費用經核應為20,000元，而扣除6,000 元之低收
    入戶補助後，尚需14,000元之支給。從而，原告請求被告應
    自97年1 月1 日起至原告死亡時為止，按月給付原告扶養費
    14,000 元，為有理由，應予准許。
八、本件被告應負擔原告將來之扶養費用即主文第一項所示自97
    年1 月1 日起至原告死亡時為止，按月給付原告扶養費14,0
    00元，此一判決係屬民事訴訟法第389 條第1 項第2 款「命
    履行扶養義務之判決」，且因本判決之宣示，關於主文第一
    項部分，已成定期給付之性質，自亦屬民事訴訟法第427 條
    第2 項第8 款之「其他定期給付」，法院均應依職權宣告假
    執行。是本判決主文第一項所命被告之給付，關於訴訟中履
    行期已到部分，依上開規定，應依職權宣告假執行；另關於
    履行期未到部分，依上開規定，亦應依職權宣告原告就此一
    請求，於各該給付期屆至時，各得假執行。
九、據上論結，本件原告之訴為有理由，依民事訴訟法第385 條
    第1 項前段、第78條、第389 條第1 項第2 款、第3 款，判
    決如主文。
中    華    民    國    97    年    10    月    6     日
                  家事法庭  法  官  郭光興
以上正本係照原本作成
如對本判決上訴，須於判決送達後20日內向本院提出上訴狀
中    華    民    國    97    年    10    月    9     日
                            書記官  簡維萍


司法院資訊處製作；財團法人民間司法改革基金會備份。
